臺灣彰化地方法院民事判決　99年度訴字第905號
原　　　告　張源雄
訴訟代理人　劉昌崙律師
　　　　　　陳美卿律師
　　　　　　甘存孝律師
被　　　告　陳若
　　　　　　陳建良律師即破產人財團法人彰化縣私立培元高級
　　　　　　中學之破產管理人
上列當事人間請求確認債權不存在事件，本院於民國100 年2 月
24日言詞辯論終結，判決如下：
    主      文
確認本院九十一年度破字第一號破產事件，被告陳若對被告陳
建良律師即財團法人彰化縣私立培元高級中學之破產管理人申報
新臺幣萬貳仟元之債權不存在。
原告其餘之訴駁回。
訴訟費用由被告共同負擔百分之二，餘由原告負擔。
    事實及理由
壹、程序方面
    被告陳建良律師經合法通知，無正當理由未於最後言詞辯論
    期日到場，查無民事訴訟法第386 條各款所列情形，爰依原
    告聲請，就該部分由其一造辯論而為判決。
貳、實體方面
一、按確認之訴，非原告有即受確認判決之法律上利益者，不得
    提起之，民事訴訟法第247條定有明文。又所謂即受確定判
    決之法律上利益，係指法律關係之存否不明確，致原告在私
    法上之地位有受侵害之危險，而此項危險得以對於被告之確
    認判決除去者而言（最高法院42年臺上字第1031號判例可資
    參照）。本件原告為破產人財團法人私立培元高級中學（下
    稱破產人）之債權人，並對被告陳若向破產管理人陳建良
    律師申報之債權新臺幣（下同）2,032,000 元存有爭執，即
    認原告所申報之債權有受侵害之危險，且此項危險得以其對
    被告等之確認判決予以除去，揆諸前揭判例，原告對於本件
    確認之訴，自有即受確認判決之法律上利益。
二、原告起訴主張：
（一）按法院依破產法第125 條第2 項，對於破產債權之加入或
      其數額有異議所為之裁定，並無實體法上確定債權及其數
      額之效力，且當事人對於該裁定之債權及其數額如有爭執
      ，得另行起訴請求確定，以否認該裁定之效力，並非謂未
      經法院依破產法第125 條所定之裁定程序，當事人不得起
      訴請求確定債權（最高法院66年臺上字第1091號判例意旨
      參照）。查原告為本院91年度破字第1 號破產事件之破產
      債權人，其他債權人所申報之債權如有不實，自影響原告
      對於破產財團之分配，是原告有提起本件確認訴訟之法律
      上利益。
（二）次按確認法律關係不存在之訴，如被告主張其法律關係存
      在時，應由被告負舉證責任（最高法院42 年臺上字第170
      號判例意旨參照）。查破產人前於民國（下同）91年11月
      26日經本院以91年度破字第1 號民事裁定宣告破產，被告
      陳若嗣申報債權2,032,000 元，惟：
    1.被告陳若對破產人200萬元之消費借貸債權不存在。
    (1)按私立學校法第22條第4 款規定（舊法，90年間之現行法
      ）：「董事會之職權如左：…四、經費之籌措... 」；次
      按「董事會之決議，應有過半數董事之出席，以出席董事
      過半數之同意行之」同法第29條訂有明文。查本件破產人
      為私立學校，應受私立學校法之規範，是以，依上開法律
      規定，若私立學校欲對外籌措經費，應經過董事會之決議
      後行之，始為適法，惟本件被告陳若所提出其所謂之借
      據，因被告陳若並未提出正本，無法認定其真實性，且
      尚不論該借據是否為真實，就該借據內容觀之，並非破產
      人之董事會或董事代表所簽具，據上開法律之規定，實難
      認被告與破產人間有何消費借貸關係存在。再者，被告陳
      若所提出之89年度主任會報紀錄，並非前開法律規定之
      董事會決議，對破產人並不生法律上效力，應屬訴外人洪
      昭榮、劉百峰、廖德聰、葉玉鶴等人與被告陳若之間之
      協議，基於債之相對性，相關決議內容，自應與破產人無
      涉。
    (2)查本件被告陳若迄今所提出之相關書證，皆非正本，原
      告並無從去認定其真實性，退而言之，縱認相關借據、會
      報紀錄為真正，就其所生之法律效果而言，亦與破產人無
      涉。蓋一般而言，私立學校為私法人，對外與他人簽訂任
      何契約應加蓋學校鋼印與該校董事長之印鑑（即大、小章
      ）以穩固憑證法律效果，又被告陳若於他案（本院93年
      度訴字第182 號）中亦陳述：「依據私立學校法規定必須
      以支票支付，才屬於學校債權」等語，故本件中被告陳若
      僅提出與訴外人簽立之借據，其上並無任何關於破產人
      之印鑑，僅有校長之簽名，顯與常情相悖，且被告陳若
      所提出之單據皆係自行製作，並無破產人對外正式之印文
      可憑，並不足代表為破產人所表彰之文書，自無法律效力
      。再者，依被告陳若於他案（本院93年度訴字第182 號
      ）所提出之破產人90年7 月「債務清冊表」記載，破產人
      90年3-7 月份「教職員薪資鐘點費」仍未支付，足證被告
      陳若陳稱以200 萬元代清償教職員薪資，而對破產人有
      200 萬元之消費借貸債權之事，顯不足採。另被告陳若
      所提出之破產人債權人名冊中，僅有被告陳若本人之簽
      名，並不足以證明與破產人有何關聯性。末查，監察院90
      年院臺教字第902400421 函附件調查報告第6 頁所謂：「
      89年度4 至7 月份薪資未發放，3 月份薪資係由債權人陳
      若籌借200 萬元..」云云，就全文觀之，純係就教職員
      工向教育部陳情內容所作之敘述，債權債務糾紛之真實性
      與否，並非監察院之調查事項，故此記載自對本案無任何
      證據效力可言，被告陳若倘確實對破產人有所謂200 萬
      元之消費借貸債權，本得提出更直接具體之證據，而非空
      口泛言，援引不相關之書證。
    (3)綜上所述，被告陳若前揭所言，顯不足採，其對破產人
      並無所謂200 萬元之消費借貸債權存在，昭然若揭。
    2.被告陳若對破產人並無32,000元之無因管理債權。
    (1)按當事人主張有利於己之事實者，就其事實有舉證之責任
      ，民事訴訟法第277 條定有明文；又確認法律關係不存在
      之訴，如被告主張其法律關係存在時，應由被告負舉證責
      任（最高法院42年臺上字第170 號判例可資參照）。查本
      件被告陳若另外主張對破產人有32,000元之無因管理債
      權云云，惟被告陳若迄今皆僅以空言泛稱該債權存在，
      無法提出相關事證，如相關學生繳費收據等，以證其實，
      依上開判例要旨，應認被告陳若所述不成立，被告陳若
      對32,000元之無因管理債權不存在。另被告陳若所提
      出之教職員債權清單，縱認為真實，惟其上僅有被告陳若
      本人之簽章，客觀上並無法證明與破產人間有何關聯性
      ，遑論是否有32,000元之無因管理債權存在。
    (2)綜上所述，被告陳若僅一味陳稱其對破產人有32,000元
      之無因管理債權存在，參以其並未於學校擔任招募要職，
      何以需要為他人繳納註冊費，顯違常情；再者被告陳若
      僅一再空言主張其權利存在，但無法提出相關事證為憑，
      是被告陳若所申報之債權確係不存在，要屬甚明。
（三）並聲明：1.確認本院91年度破字第1 號破產事件，被告陳
      若對被告陳建良律師即財團法人彰化縣私立培元高級中
      學之破產管理人申報2032,000元之債權不存在。2.訴訟費
      用由被告負擔。
三、被告陳若則以：
（一）被告陳若對破產人確有消費借貸債權200萬元存在。
    1.查消費借貸契約為要物契約，為民法第474 條所明定。然
      民法關於消費借貸契約並無應依法定方式之明文，足見消
      費借貸契約並不以借貸雙方立有書面借據為必要，借據僅
      為金錢交付之證明，並非契約成立與否之要件。
    2.訴外人蘇春生曾於90年3 月12日，出具改組董事會授權書
      ，授權被告陳若代表董事會，尋找有意提供資金改組董
      事會之人士；再者，學校校長係負責所有校務，經費收支
      均由其經手核准，臺灣高等法院臺中分院94年度上易字第
      1219號判決第1 頁末5 行，即有記載：「蘇春生自59 年9
      月起擔任私立培元中學校長，負責綜理所有校務，且所有
      學校經費收支均須經由其核准」等語，當時係因破產人無
      法支付90年3 月份之教職員薪資，王廷二校長及該校一級
      主管為免學校受到行政處分，而向被告以及時任破產人家
      長會長之白雄棧求助，原擬由被告與白雄棧各籌款100 萬
      元貸與支應，惟被告陳若當時經濟狀況許可，乃由被告
      陳若於90年4 月17日獨自貸與破產人200 萬元，並以現
      金逕行交付破產人。
    3.破產人於收到學生註冊費後，竟發不出三月份薪資（90年
      3 月16日發薪日），致發生教職員罷教事件，教育部因而
      成立「專案小組」指示董事會4 點應改善事項，並要求董
      事會應於1 個月內籌措資金發放教職員3 月份欠薪。嗣被
      告陳若就破產人董事會改組事宜，與臺中常春藤中學洽
      商已有結論，為恐學校遭教育部行政處分，乃應該校校長
      及一級主管之託請，先籌款200 萬元供學校發放3 月份薪
      資，蘇春生、李菊夫婦亦有領到3月份薪資。
    4.原告所示之「借據」，性質應為時任破產人校長之王廷二
      、教務主任洪昭榮、總務主任廖德聰、人事主任葉玉鶴出
      具與被告陳若之「證明書」，以證破產人確向被告陳若
      借得200 萬元支付破產人90年3 月份之教職員薪資。當
      時係因破產人於90年2 月16日被退票3 次，遭銀行拒絕往
      來，導致無法開立支票，故而才會在被告陳若借款給破
      產人時，開立借據給被告陳若。嗣後校長之王廷二、教
      務主任洪昭榮、總務主任廖德聰、人事主任葉玉鶴於90年
      7 月6 日與被告陳若開會，承諾願優先清償該筆借款。
      王廷二、洪昭榮、廖德聰及葉玉鶴4 人，並曾於臺灣高等
      法院臺中分院98年度上易字第415 號確認債權不存在事件
      之準備程序中，出庭結證上開事實。
    5.破產人先前製作之「債務清冊」，登載債務總金額為29,5
      79,639元，其中包含被告陳若之200 萬元債權，惟後來
      破產人於聲請破產並製作清冊時，為符合監察院調查報告
      中所述「欠薪4-7 月，3 月份由陳若支付」部分，故而
      記載申報之破產債權總額僅為17,801,027元（可能還有很
      多債權未及申報），被告陳若之200 萬元債權即未包括
      在內。
    6.另原告質疑系爭200 萬元借款未經破產人董事會決議一事
      ，查該校於90年5 月5 日製作「債務清冊表」登載債務為
      494,789,084 元, 其中除了向教育都申請核准「立心樓地
      方建設基金貸款」時，有召開董事會通過工程款4,500 萬
      元外，其餘對外借款全未經召開董事會決議，連原告所申
      報之破產債權，乃至於蘇春生夫婦將近1 億元債權亦未經
      董事會決議。又據臺灣高等法院臺中分院94年度上易字第
      1219號判決第9 頁第12行記載：「蘇春生及李菊在未經
      董事會及主管教育單位同意核准之情況下，自78年間起至
      88年止，即連續以培元中學名義向多家金融機構或民間私
      人循環借得24億餘元... 」等語，可資證明破產人之借款
      ，均未經董事會之同意。
    7.被告陳若確有交付金錢予破產人，證人王廷二為有權代
      表破產人之人，代理破產人與被告陳若成立消費借貸契
      約，破產人自應受契約效力約束。至破產人董事會是否追
      認，乃其內部問題，不得因此否認借款支付之事實及契約
      效力，是以原告主張並無理由。退步言之，縱不認被告陳
      若交付與破產人之200 萬元成立消費借貸契約，然破產
      人顯因被告陳若之給付受有同額利益，並致被告陳若
      受損害，被告陳若得基於不當得利之法律關係，請求破
      產人返還200 萬元，據此，僅被告陳若得請求返還借款
      之法律上原因不同，無礙被告陳若債權之存在，故原告
      該部分之訴同無理由。
    8.對於破產人之董事會因籌措不到經費發放90年3 月份薪資
      ，而將其歸列為欠薪一事，破產人教職員因被告調借資金
      予學校發放完畢，故在破產債權申報時，教職員未將其申
      報為欠薪債權，而由被告陳若提出申報非優先性債權，
      無損於其他債權人之權益，可見原告之訴全無理由。
（二）被告陳若確有為破產人代償退還訴外人莊易學88學年度
      第1 學期之註冊費32,000元，被告陳若本於無因管理之
      法律關係，自得依民法第176 條規定請求破產人清償：
    1.訴外人莊易學於88年間因被告陳若之招募，原報名破產
      人高中夜間部，並繳納第1 學期註冊費36,000元，惟莊易
      學正式就讀前，其任職之「大榮貨運」卻將其職務改派為
      「夜班收貨員」，莊易學因此無法就讀，乃向破產人要求
      退費。破產人夜間部主任核准扣除手續費4,000 元後，其
      餘32,000元退還，然不知何故卻遲遲未退款。訴外人莊易
      學不甘受損，多次由其父出面至破產人處爭執、吵鬧，因
      莊易學係被告陳若所招募入學，為免事態擴大，損及破
      產人聲譽，被告陳若乃先逕代破產人償還上開32,000元
      。按「管理事務，利於本人，並不違反本人明示或可得推
      知之意思者，管理人為本人支出必要或有益之費用，或負
      擔債務，或受損害時，得請求本人償還其費用及自支出時
      起之利息，或清償其所負擔之債務，或賠償其損害。」，
      民法第176 條第1 項定有明文。被告陳若破產人清償債
      務，使其債務消滅，雖未受委任、並無義務，然顯然有利
      破產人，且不違破產人之意思，自得請求破產人返還上開
      金錢。
    2.就被告陳若代償32,000元部分，被告陳若原不擬申報
      ，惟被告陳若於申報破產債權時，在破產人所製作之「
      欠薪清冊」及「未退學生退費清冊」中，發現莊易學之32
      ,000元部分亦登載於內，故而才會連同上開200 萬元債權
      一起申報。按依破產法第125 條第1 項規定，債權人對於
      破產債權之數額有異議者，應於第一次債權會議終結前提
      出，但其異議之原因知悉在後者，不在此限。本件申報金
      額係依破產人所製作之資料據以申報，先前「債權人自救
      會」對蘇春生及李菊所申報之1 億六千餘萬元債權，提
      起確認債權不存在訴訟，歷經6 年纏訟，期間蘇春生及李
      菊均未提出異議（如於第一次債權人會議終結前提出，
      尚可調閱破產人資料為憑），今時隔9 年原告始爭執被告
      債權，因破產人地上物已於96年遭拍賣，並已辦理移轉登
      記，相關證物已無從查閱。
    3.又查破產人所製作上開「債務清冊表」第1 頁「校內債務
      」欄，登載未退「學生退費」計582, 185元，足證破產人
      資金拮据情形及積欠應退學生退費未退事實。
（三）破產人之破產清冊原載破產債務為2,900 多萬元，惟實際
      上已清償1,200 多萬元，破產人校長也有虛報債權，該部
      分已經提起確認訴訟確認無誤，所以，破產人之債務清冊
      表記載90年3 月份至7 月份之教職員薪資未支付一事，並
      不實在，實際上90年3 月份薪資已經支付等語，資為抗辯
      。並聲明：1.原告之訴駁回。2.訴訟費用由原告負擔。
四、被告陳建良律師則以：被告陳若確實有申報債權，當時申
    報之金額分別為200 萬元及32,000元，破產管理人在沒有確
    切事證證明其為虛偽前，都會受理，而被告陳若申報後，
    迄今8 年亦未有其他債權人提出異議。被告陳若之借據相
    當於證明書性質，雖借據上沒有蓋印學校大小章，不過尚有
    學校校長、主任可到庭作證，堪認屬實。另所有的薪資都是
    優先債權，當初就破產之債權為確認時，確實發現僅有1,70
    0 多萬元之薪資債權，之前債務清冊記載2,900 多萬元是膨
    脹後之金額等語，資為抗辯。
五、兩造不爭執事項：
（一）破產人業經本院以91年度破字第1 號破產事件裁定，於91
      年11月26日宣告破產。
（二）被告陳建良律師為破產人之破產管理人。
（三）原告為本院91年度破字第1號破產事件之破產債權人。
六、得心證之理由：
（一）本件原告主張：破產人前於91年11月26日，經本院以91年
      度破字第1 號民事裁定宣告破產，被告陳若嗣申報債權
      200 萬元之部分，其所提出之借據並非正本，無法認定其
      真實性；且該借據並非破產人之董事會或董事代表所簽具
      ，難認被告與破產人間有何消費借貸關係存在；再者，被
      告陳若所提出之89年度主任會報紀錄，並非前開法律規
      定之董事會決議，對破產人並不生法律上效力，應屬訴外
      人洪昭榮、劉百峰、廖德聰、葉玉鶴等人與被告陳若之
      間之協議，基於債之相對性，相關決議內容應與破產人無
      涉；又依被告陳若於他案（本院93年度訴字第182 號）
      所提出之破產人90年7 月「債務清冊表」記載，破產人90
      年3-7 月份之「教職員薪資鐘點費」仍未支付；且監察院
      90年院臺教字第902400421 函附件調查報告純係單就教職
      員工向教育部陳情內容所作之敘述，債權債務糾紛之真實
      性與否，並非監察院之調查事項，對本案無任何證據效力
      可言，故被告陳若向破產人分別申報之200 萬元、32,0
      00元債權均不實在。被告陳若、陳建良律師雖不爭執破
      產人業經本院以91年度破字第1 號破產事件裁定，於91年
      11月26日宣告破產，被告陳建良律師為破產人之破產管理
      人，原告為本院91年度破字第1 號破產事件之破產債權人
      等情，且經本院調取本院91年度破字第1 號卷宗核閱屬實
      ，然就被告陳若申報200 萬元、32,000元債權不實一節
      ，則否認在卷，並以前開陳述置辯。固據提出收據、破產
      債權清冊、借據為憑（見本院卷第6-8 頁），並參以被告
      所提出89學年度暑期臨時主任會報紀錄、監察院90年12月
      17日函文內容（見本院卷第6-8 頁、第26頁、第28-1頁至
      第44頁）予以駁斥。惟查：
（二）按董事會之職權如左：1.董事、董事長之選聘及解聘。2.
      校（院）長之選聘及解聘。3.校（院）務報告、校（院）
      務計畫及重要規章之審核。4.經費之籌措。5.預算及決算
      之審核。6.基金之管理。7.財務之監督。8.本法所定其他
      有關董事會之職權，92年1 月13日修正前之私立學校法第
      21條定有明文。次按無代理權人以代理人之名義所為之法
      律行為，非經本人承認，對於本人不生效力，民法第170
      條第1 項定有明文。又代表與代理固不相同，惟關於公司
      機關之代表行為，解釋上應類推適用關於代理之規定，故
      無代表權人代表公司所為之法律行為，若經公司承認，即
      對於公司發生效力（最高法院74年臺上字第2014號判例要
      旨可參）。再依民法第170 條第1 項規定之反面解釋，無
      權代理人以代理人名義所為之法律行為，經本人承認者，
      即對本人發生效力。且所謂承認為代理權之補授，無須踐
      行一定之方式，由本人以意思表示為之為已足，初不問其
      為明示或默示（依表意人之舉動或其他情事，足以間接推
      知其效果意思者而言）而有不同（最高法院98年度臺上字
      第1044號判決要旨參照）。
    1.監察院90年12月17日（90）院臺教字第902400421 號函檢
      附調查意見表示，破產人因積欠教學鐘點費，教職員於90
      年8 月16日向教育部陳情，89年度3 月份薪資係由債權人
      陳若籌借200 萬元墊付發放，有前揭函文及調查報告、
      調查意見在卷可參（見本院卷第28-1、29-44 、84 -87頁
      ）；核與破產人當時之校長即證人王廷二，於他案（臺灣
      高等法院臺中分院98年度上易字第415 號）中所為證述：
      「（問：90年4 月17日借據中所載內容，是否真實？）是
      的，均為真實，因為當時由彰化縣私立培元高級中學的全
      部主任（洪昭榮教務主任、劉百峰學務主任、廖德聰總務
      主任、葉玉鶴人事主任、劉百峰訓導主任及李旭仁教師代
      表）於行政會報中決定不用蓋彰化縣私立培元高級中學的
      大小章。」、「（問：向被上訴人陳若借款200 萬元之
      用途？）作為90年3 月彰化縣私立培元高級中學教職員的
      薪水。」；破產人當時之學務主任即證人劉百峰，於同案
      中證稱：「（問：90年4 月17日借據中所載內容，是否真
      實？）實在」、「（問：上開90年4 月17日借據上，立據
      人欄彰化縣私立培元高級中學，為何未蓋學校之大小章？
      ）因為當時為了趕快借錢來發學校教職員的薪水，所以由
      借據上的所有主任開會決定的。」；破產人當時之總務主
      任即廖德聰於同案中證言：「（問：90年4 月17日借據中
      所載內容，是否真實？）實在，當時是為了借錢發教職員
      薪水。」；破產人當時之教師代表即證人李旭仁於同案中
      所證：「（問：90年4 月17日借據中所載內容，是否真實
      ？）對，都實在。」；破產人當時之人事主任即證人葉玉
      鶴於同案中結證：「（問：90年4 月17日借據中所載內容
      ，是否真實？）對，都實在，那是當時開會所決定的」、
      「（問：知道上開借據之借款200 萬元之用途？）當時是
      為了發薪水」；破產人當時之教務主任即證人洪昭榮於同
      案中證述：「（問：90年4 月17日借據中所載內容，是否
      真實？）對，都實在，當時是為了發學校的薪水」等語（
      見臺灣高等法院臺中分院98年度上易字第415 號卷第130-
      133 頁）大致相符；並有借據1 紙附卷可稽（見本院卷第
      27 頁 ）。考以一般學校之教學年度計算，同年度第二學
      期之年份乃晚於實際之年份1 年，堪認被告陳若交付之
      200 萬元，確係用於支付破產人90年（即89學年度）3 月
      份之教職員薪資。
    2.本件被告陳若辯稱：訴外人蘇春生曾於90年3 月12日，
      出具改組董事會授權書，授權被告陳若代表董事會，尋
      找有意提供資金改組董事會之人士；又破產人於宣告破產
      前，其校內經費收支均由校長負責處理核准，90年3 月當
      時之王廷二校長及該校一級主管，為免學校因發不出教職
      員薪水受到行政處分，乃向被告陳若以及時任破產人家
      長會長之白雄棧求助，後被告陳若乃於90年4 月17日獨
      自交付破產人200 萬元現金等節，有授權書1 紙附卷可查
      （見本院卷第74頁），且經臺灣高等法院臺中分院94年度
      上易字第1219號刑事判決認定為事實無訛，有上開刑事判
      決附卷可憑（見本院卷第113-123 頁），足認破產人於宣
      告破產前，均由當時擔任校長職務卻不具董事資格之訴外
      人蘇春生負責處理校務經費收支，甚至連續以學校名義向
      多家金融機構或民間私人進行借貸，且90年3 月間，破產
      人董事會即有授權被告陳若代為協助處理該校債務之意
      思。承上，破產人其後之校長王廷二，於90年4 月17日，
      連同當時之主任、教師代表等人，未經董事會決議，以破
      產人名義與被告陳若簽立借據，借貸200 萬元，該筆費
      用隨即用於清償積欠教職員之薪資，至90年7 月6 日時，
      破產人甚至召開暑期主任臨時會報，決議優先償還對被告
      陳若200 萬元之借款債務，有借據、會報紀錄在卷可考
      （見本院卷第8 、21頁），益徵破產人對於以其名義向被
      告陳若借款200 萬元以支付教職員薪資一事，自始均未
      表示反對，上開借貸行為已為破產人所默示承認，不違反
      破產人董事會之意思，即前開借據見證人等，以破產人名
      義與被告陳若所為之借貸200 萬元行為，仍生有權代理
      破產人之效力。況當時正值學期初始，學生註冊費用收受
      未久，破產人竟無法應期支付教職員薪資，足證破產人財
      務狀況之拮据、情勢緊急，以及董事會運作效能之不彰，
      有教育部90年4 月20日臺（90）教中（二）字第90543667
      號函、90年8 月3 日（90）教中（二）字第90512581號函
      、剪報（見本院卷第101-106 頁）可資為憑；酌以被告陳
      若非正式參與校務運作人士，亦不具熟諳財團法人法律
      行為各項要件之專業，對於當時校長王廷二於實質上並無
      代表破產人向外籌措經費之權限，難屬知情，其考量前揭
      借據上之立據人載明為破產人，當時之校長王廷二暨其他
      主任、教師代表，則列於見證人後，允諾出借200 萬元款
      項，自難要求被告陳若於受籌款以支付教職員薪資之請
      託時，應負謹慎考量破產人大小章未蓋所生效力之義務，
      亦不應認為此借貸行為僅屬於被告陳若與校長王廷二及
      其他主任、教師代表間，逕自所為之協議甚明。
    3.綜上所述，被告陳若與破產人間之上揭200 萬元消費借
      貸關係，破產人最終確實受領該資金，並用以支付教職員
      薪水，如僅謂兩造間於借貸當時，破產人未經董事會決議
      、授權當時校長、主任等人為之，欠缺形式要件，即逕認
      兩造間債權債務關係不存在，未免對於被告陳若乃屬過
      苛，亦有違誠信之原則。甚且，被告陳若如未出借該20
      0 萬元予破產人，則破產人所積欠之教職員薪資，於破產
      人遭宣告破產後，將屬應優先受償之債權，今被告陳若
      對破產人之借款債權，僅屬一般普通債權，對破產人之其
      他債權人而言並無不利。是以，本院91年度破字第1 號破
      產事件中，被告陳若對被告陳建良律師即破產人之破產
      管理人申報之200 萬元債權，應為存在，原告該部分主張
      並無理由，應予駁回。
（三）另按當事人主張有利於己之事實者，就其事實有舉證之責
      任，民事訴訟法第277 條前段定有明文。又提起消極確認
      之訴，按照舉證責任分配之原則，應由主張買賣契約存在
      之被上訴人，就訂立買賣契約之事實負舉證之責（最高法
      院28年度上字第11號判例意旨可資參照）。據此法理，於
      本件消極確認之訴中，即應由被告等負擔債權存在之舉證
      責任。原告主張被告陳若對破產人並無32,000元之無因
      管理債權一事，被告陳若固辯稱：因破產人本應退還註
      冊費32,000元予訴外人莊易學，惟不知何故卻遲遲未退款
      ，被告陳若為避免事態擴大，損及破產人聲譽，乃先逕
      代破產人償還上開32,000元等語。惟查，被告陳若前揭
      所為之抗辯經原告否認在卷；且破產人之「債務清冊表」
      第1 頁「校內債務」欄，雖載有學生退費582, 185之金額
      ，然並未載明被告陳若先行墊付之旨，僅能證明破產人
      確有積欠學生退費之情；再破產人之教職員債權清單，亦
      僅有被告陳若一人簽名於其上，屬被告陳若自行申報
      填寫之文書，非屬客觀之憑證，有上開債務清冊表、教職
      員債權清單附卷可按（見本院卷第28、99頁），故均無法
      證明被告陳若基於破產人之利益，代為償還莊易學學費
      32,000元之事實。是以，被告陳若既無法提出確切之證
      據，證明其對破產人確實存有32,000元之債權，依舉證責
      任分配之原則，即應由被告陳若負擔該部分敗訴之不利
      益，故原告該部分之主張為有理由，被告陳若於91年度
      破字第1 號破產事件中，對破產人之管理人被告陳建良律
      師所申報之32,000元債權不存在。
七、兩造其餘攻擊防禦方法與證據，經本院審酌後，認均與判決
    前述判斷結果無影響，爰不予一一論述，附此敘明。
八、訴訟費用負擔之依據：民事訴訟法第79條、第85條第1項。
中    華    民    國   100     年    3    月    10    日
                  民事第三庭    法  官  林秉暉
以上正本係照原本作成。
如對判決上訴，應於判決送達後20日內向本院提出上訴狀。
中    華    民    國   100     年    3    月    10    日
                                書記官  廖春慧